ACORDAO-COMPLETO-2530134

ACÓRDÃO 1243/2022 ATA 7/2022 - SEGUNDA CÂMARA

VISTOS, relatados e discutidos estes autos de pedido de reexame interposto por Victoria Barros Penna Firme (XXX.541.501-XX) e Marisa Becil Ferreira (XXX.049.241-XX) , servidoras aposentadas do Tribunal Superior do Trabalho, contra o Acórdão 8451/2021-TCU-Segunda Câmara, relator o Ministro Augusto Nardes, que considerou ilegais as concessões de aposentadoria em tela, negando-lhes registro, em razão da indevida incorporação da parcela denominada "opção" aos respectivos proventos,
ACORDAM os Ministros do Tribunal de Contas da União, reunidos em Sessão da Segunda Câmara, ante as razões expostas pelo Relator, em: 
9.1. com fundamento no art. 48 da Lei nº 8.443/1992 e nos arts. 285, caput, e 286, parágrafo único do RI/TCU, conhecer do recurso de pedido de reexame interposto Victoria Barros Penna Firme (XXX.541.501-XX) e Marisa Becil Ferreira (XXX.049.241-XX) , para, no mérito, dar-lhe provimento parcial, mantendo a negativa de registro do ato concessório, com suspensão de eficácia das determinações contidas nos subitens 9.3.1 a 9.3.3 do Acórdão 8451/2021-TCU-Segunda Câmara, enquanto vigentes as sentenças proferidas nos Processos nº 1035883-44.2019.4.01.3400 e nº 1032596-54.2020.4.01.0000, e nos Agravos de Instrumento nº 1041687-08.2019.4.01.0000 e 1005757-89.2020.4.01.0000, todos em trâmite no Tribunal Regional Federal da 1ª Região, e pendentes de trânsito em julgado; 
9.2. nos termos do art. 262 do Regimento Interno deste Tribunal, determinar ao Tribunal Superior do Trabalho que acompanhe o desenrolar dos processos judiciais referidos no item 9.1 e, caso sobrevenha a desconstituição ou suspensão da eficácia das sentenças proferidas nas citadas ações, dê imediato cumprimento às determinações contidas nos subitens 9.3.1 a 9.3.3 do Acórdão 8451/2021-TCU-Segunda Câmara. 
9.3. nos termos da Questão de Ordem aprovada na Sessão Plenária de 8/6/2011 (Ata 22/2011) , encaminhar ao Departamento de Assuntos Extrajudiciais da Advocacia-Geral da União (AGU) e à Consultoria Jurídica do TCU as informações necessárias ao acompanhamento dos processos aludidos no item 9.2, juntamente com cópia do presente Acórdão, bem como do voto e do relatório que o fundamentam;
9.4. dar conhecimento deste acórdão, encaminhando a respectiva cópia, ao Tribunal Superior do Trabalho, às Sras. Victoria Barros Penna Firme (XXX.541.501-XX) e Marisa Becil Ferreira (XXX.049.241-XX) , e aos demais interessados, informando que a presente deliberação, acompanhada do relatório e do voto que a fundamenta, está disponível para a consulta no endereço virtual https://www.tcu.gov.br/acordaos.

Pedido de reexame interposto por  Victoria Barros Penna Firme e Marisa Becil Ferreira, ex-servidoras do Tribunal Superior do Trabalho (TST), contra o Acórdão 8.451/2021TCU2ª Câmara (peça 10), que teve como relator o Excelentíssimo Senhor Ministro Augusto Nardes.

Segunda Câmara

Tribunal Superior do Trabalho.

3. Recorrentes: Victoria Barros Penna Firme (XXX.541.501-XX); Marisa Becil Ferreira (XXX.049.241-XX).

13.1. Ministros presentes: Bruno Dantas (Presidente) e Antonio Anastasia (Relator).
13.2. Ministro-Substituto convocado: André Luís de Carvalho.

ANTONIO ANASTASIA

Ministro Augusto Nardes.

Trata-se de pedidos de reexame interpostos por Victoria Barros Penna Firme e Marisa Becil Ferreira, servidoras aposentadas do Tribunal Superior do Trabalho (TST) , contra o Acórdão 8451/2021-TCU-Segunda Câmara, relator o Ministro Augusto Nardes (peça 10) .
2.	Transcrevo a seguir, com ajustes de forma, nos termos do art. 1º, § 3º, inciso I, da Lei nº 8.443/1992, a instrução lavrada no âmbito da Secretaria de Recursos (peça 40) , cuja proposta de encaminhamento foi endossada pelo diretor da subunidade (peça 41) e que obteve parecer parcialmente divergente do Ministério Público junto ao TCU (peça 44) , na pessoa do Procurador Sérgio Ricardo Costa Caribé.
"INTRODUÇÃO
1.	Trata-se de pedidos de reexame (peças 17-18 e 25) interpostos por Victoria Barros Penna Firme e Marisa Becil Ferreira, ex-servidoras do Tribunal Superior do Trabalho (TST) , contra o Acórdão 8451/2021-TCU-Segunda Câmara (peça 10) , que teve como relator o Excelentíssimo Senhor Ministro Augusto Nardes. 
1.1. 	A deliberação recorrida apresenta o seguinte teor: 
VISTOS, relatados e discutidos estes autos de processo de aposentadoria de ex-servidores do Tribunal Superior do Trabalho,  
ACORDAM os Ministros do Tribunal de Contas da União, reunidos em sessão da Segunda Câmara, diante das razões expostas pelo relator e com fundamento na Constituição Federal, art. 71, III e IX e na Lei 8.443/1992, arts. 1º, V, e 39, II, em:  
9.1. considerar ilegais as presentes concessões e negar registro aos respectivos atos;  
9.2. dispensar a devolução dos valores indevidamente recebidos de boa-fé pelos interessados, nos termos do Enunciado 106 da Súmula de Jurisprudência deste Tribunal;  
9.3. determinar ao Superior Tribunal do Trabalho que adote as seguintes providências, sob pena de responsabilidade solidária da autoridade administrativa omissa:  
9.3.1. suspenda os pagamentos realizados com base nos atos ora impugnados;  
9.3.2. emita novos atos de aposentadoria escoimados da irregularidade apontada, submetendo-os a este Tribunal no prazo de trinta dias, pelo sistema e-Pessoal;  
9.3.3. comunique aos interessados a deliberação deste Tribunal e os alerte de que o efeito suspensivo proveniente da eventual interposição de recursos, junto ao TCU, não os eximirá da devolução dos valores indevidamente recebidos após a notificação;  
9.4. dar ciência desta deliberação aos interessados e ao Tribunal Superior do Trabalho (grifos acrescidos) . 
HISTÓRICO  
2.	Os atos de aposentadorias das interessadas recorrentes foram julgados ilegais, em virtude de constar a incorporação da parcela vulgarmente conhecida como "opção" (vide atos de peças 3 e 4) . 
2.1. Sobre o instituto da "opção", o Excelentíssimo Senhor Ministro Benjamin Zymler, por ocasião da apreciação do TC Processo 027.914/2013-5 (Acórdão 2988/2018-TCU-Plenário, Sessão de 12/12/2018) , elaborou, em seu voto revisor, cujas razões foram integralmente acolhidas pela relatora, Excelentíssima Senhora Ministra Ana Arraes, didático e esclarecedor histórico, o qual será apresentado abaixo, com alguns ajustes de forma, supressões e adições. 
Da vantagem "opção" 
2.2. Em síntese, a vantagem conhecida como "opção" constituía uma fração variável, conforme definido em lei, da remuneração do cargo em comissão/função de confiança. 
2.3. Era um direito conferido ao servidor ocupante de cargo efetivo, que assumia cargo em comissão ou função de confiança, de continuar a ser remunerado com base em seu cargo efetivo, mas com acréscimo decorrente do exercício do novo cargo/função. 
2.4. A vantagem tinha por objetivo conferir estímulo financeiro para que o servidor efetivo ocupasse cargo em comissão cuja remuneração fosse inferior à do cargo efetivo. 
2.5. Aparentemente, o primeiro normativo que tratou da matéria foi a Lei 4.345/1964, que assim dispôs (grifei) : 
Art. 1º As tabelas de vencimentos dos cargos efetivos e em comissão, referidas no art.1º da Lei nº 4.242, de 17 de julho de 1963, ficam substituídas pelas seguintes:     
................................................................................................................................................. 
 § 2º Ao funcionário nomeado para o exercício de cargo em comissão é facultado optar pelo vencimento do símbolo, previsto na tabela b constante dêste artigo, ou pela percepção do vencimento e demais vantagens de seu cargo efetivo acrescido de gratificação fixa, correspondente a 20% (vinte por cento) do valor do símbolo do cargo em comissão respectivo. 
2.6. Igual disciplina foi mantida pelo Decreto-Lei 1.445/1976 (que tratava da remuneração dos servidores civis do Poder Executivo, dentre outros) . Segundo o art. 3º, a vantagem correspondia a 20% do vencimento do Grupo Direção e Assessoramento Superiores (DAS) .  
2.7. A legislação foi sendo alterada ao longo do tempo, de modo que não só o percentual foi alterado como também foram acrescidas outras vantagens/gratificações ao "optante" pela remuneração do cargo efetivo. 
2.8. 	O Decreto-Lei 2.270/1985, por exemplo, permitiu a inclusão da vantagem "representação mensal" no cálculo da vantagem "opção". O Decreto-Lei 2.365/1987 (art. 10) elevou o percentual para 50% e a Lei 7.706/1988 (art. 4º) , para 55%. 
2.9. A Lei 8.538/1992 alterou a composição da parcela "opção", que foi acrescida de 55% da gratificação GADF (Gratificação de Atividade por Desempenho de Função) , criada pela Lei Delegada 13/1992.  
2.10. Assim, quando da edição da Lei 8.538/1992, a "opção" passou a ser: 55% do vencimento do DAS + 55% da GADF + representação mensal. 
2.11. A Lei 8.911/1994 disciplinou o cálculo da opção para os servidores do Poder Executivo, além de tratar do instituto da incorporação de "quintos", previsto no art. 62 da Lei 8.112/1990. À guisa de clareza, transcrevo o citado dispositivo: 
Lei 8.911/1994 
"Art. 2º É facultado ao servidor investido em cargo em comissão ou função de direção, chefia e assessoramento, previstos nesta Lei, optar pela remuneração correspondente ao vencimento de seu cargo efetivo, acrescido de cinquenta e cinco por cento do vencimento fixado para o cargo em comissão, ou das funções de direção, chefia e assessoramento e da gratificação de atividade pelo desempenho de função, e mais a representação mensal. 
Parágrafo único. O servidor investido em função gratificada (FG) ou de representação (GR) , ou assemelhadas, constantes do Anexo desta Lei, perceberá o valor do vencimento do cargo efetivo, acrescido da remuneração da função para a qual foi designado." 
2.12. A remuneração dos cargos em comissão prevista na Lei 8.911/1994 e que servia de base de cálculo para a vantagem "opção" continuou a ser composta de vencimento básico, GADF e representação mensal. 
2.13. As alterações no cálculo da vantagem "opção" continuaram ao longo do tempo. Cito, por exemplo, a Lei 9.030/1995, que estabeleceu que a vantagem equivaleria a 25% da remuneração total do cargo ou função, para os DAS 4 a 6 (art. 2º) , que passou a ser paga em rubrica única (sem GADF ou representação mensal) . Também previu o pagamento de uma parcela variável, equivalente à diferença entre a remuneração efetiva e a remuneração do cargo em comissão. 
2.14. Já a Lei 11.526/2007, alterada pela Lei 12.094/2009, fixou a "opção" como 60% da remuneração do cargo em comissão. 
2.15. No âmbito do Poder Judiciário, a Lei 9.421/1996 estabeleceu que a "opção" equivaleria a 70% do vencimento básico da função de confiança. 
2.16. Importante registrar que algumas funções - geralmente as de menor valor e ocupadas exclusivamente pelos servidores efetivos - são pagas em valor integral, juntamente com a remuneração do cargo efetivo.  
2.17. São as chamadas funções gratificadas ou funções de representação (vide parágrafo único do art. 2º da Lei 8.911/1994) . Diversamente dos cargos em comissão, que exigem o afastamento do servidor de seu cargo efetivo, as funções gratificadas não constituem cargo à parte. São apenas gratificações pagas aos servidores efetivos em razão da assunção de maiores responsabilidades. 
2.18. Nesses casos, o servidor não recebe a "opção" - já que não tem entre o que optar -, mas, sim, o valor da função gratificada, juntamente com a remuneração de seu cargo efetivo. 
2.19. As vantagens decorrentes do exercício de cargo em comissão/função de confiança e função gratificada são de natureza prolabore faciendo, assim como adicionais pagos em razão das condições específicas de trabalho (insalubridade, trabalho noturno etc.) . Ou seja, são de natureza transitória, uma vez que o servidor somente a elas faz jus quando no exercício do cargo ou função.  
2.20. Uma vez que a aposentadoria ocorre no cargo efetivo e os proventos guardam relação com esse cargo, não há como imaginar que vantagens associadas ao cargo em comissão possam compor os proventos de aposentadoria, salvo autorização legal. Isso em virtude do princípio da legalidade. De fato, não se pode relegar ao oblívio a lição de Hely Lopes Meirelles: 
Na Administração Pública não há liberdade nem vontade pessoal. Enquanto na administração particular é lícito fazer tudo que a lei não proíbe, na Administração Pública só é permitido fazer o que a lei autoriza. A lei para o particular significa "pode fazer assim"; para o administrador público significa "deve fazer assim" (in Direito Administrativo Brasileiro, 33ª ed., São Paulo: Malheiros Editores, 2007, p. 87-88) . 
2.21.  A Lei 8.112/1990 disciplinou a matéria nos seguintes termos: 
Art. 193. O servidor que tiver exercido função de direção, chefia, assessoramento, assistência ou cargo em comissão, por período de 5 (cinco) anos consecutivos, ou 10 (dez) anos interpolados, poderá aposentar-se com a gratificação da função ou remuneração do cargo em comissão, de maior valor, desde que exercido por um período mínimo de 2 (dois) anos.                     § 1° Quando o exercício da função ou cargo em comissão de maior valor não corresponder ao período de 2 (dois) anos, será incorporada a gratificação ou remuneração da função ou cargo em comissão imediatamente inferior dentre os exercidos.                    
§ 2° A aplicação do disposto neste artigo exclui as vantagens previstas no art. 192, bem como a incorporação de que trata o art. 62, ressalvado o direito de opção (grifos acrescidos) . 
2.22. É sobremodo importante ressaltar que o direito de opção, que consta no § 2º supra, diz respeito à opção entre as vantagens dos quintos, da prevista no art. 193 e do art. 192 - e não à parcela vulgarmente chamada de "opção".       
2.23. A composição dos proventos deferidos ao servidor que optava por se aposentar na forma do caput dependia do tipo de cargo ou função ocupada. 
2.24. Se ex-ocupante de cargo em comissão, os proventos equivaleriam à remuneração desse cargo. Se ocupante de função gratificada, que é vinculada ao exercício de cargo efetivo, os proventos do servidor seriam compostos pela remuneração do cargo efetivo acrescida da gratificação de função. Isso porque, no último caso, não se trata de um cargo autônomo, com estrutura remuneratória própria, mas de uma mera gratificação paga ao servidor efetivo. 
2.25. Veja-se que esse dispositivo legal não mencionava expressamente a possibilidade de deferir ao inativo, que preencheu seus requisitos, a parcela da retribuição dos cargos em comissão/função de confiança, conhecida como "opção", nada obstante ressalve, em seu §2º, o "direito de opção". 
2.26. O § 2º do art. 193 da Lei 8.112/1990 apenas autorizava que o servidor optasse por se aposentar na forma do caput ou carreasse para os proventos de aposentadoria (calculados com base na remuneração do cargo efetivo) as vantagens previstas nos arts. 62 e 192 da Lei 8.112/1990.  
2.27. Nessa ordem de ideias, poder-se-ia argumentar que não existe amparo legal para o pagamento da "opção" para os inativos, uma vez que a Lei 8.112/1990 não menciona expressamente essa possibilidade.  
2.28. Contudo, seria também possível extrair diretamente do caput, mediante interpretação extensiva, a autorização para o pagamento da parcela "opção" ao inativo. Se o dispositivo conferia ao ex-ocupante de cargo em comissão o direito de ter seus proventos calculados com base na remuneração desse cargo, não seria desarrazoado conferir a esse servidor o direito de acrescer a seus proventos de cargo efetivo a parcela "opção". Desse modo, estar-se-ia conferindo ao ex-ocupante do cargo em comissão tratamento semelhante ao do servidor investido em função gratificada.  
2.29. Isso porque, em muitos casos, a remuneração do cargo em comissão era inferior à do cargo efetivo. Consequentemente, muitos desses servidores não se beneficiariam do art. 193 da Lei 8.112/1990, ao contrário daqueles que ocuparam função gratificada. 
2.30. Todavia, essa interpretação não se coaduna com o pagamento de "quintos", dada a vedação contida no § 2º do art. 193 da Lei 8.112/1990. 
2.31. A razão da vedação de acumulação das vantagens era claramente evitar o bis in idem nos proventos de inatividade, haja vista que a finalidade do pagamento das vantagens era uma só: assegurar estabilidade financeira na inatividade ao servidor que assumiu maiores responsabilidades quando na atividade.  
2.32. Não invalida esse raciocínio o fato de que era possível pagar, na atividade, a vantagem dos "quintos" cumulativamente com a gratificação de função ou com a "opção". Isso é uma distorção do instituto dos "quintos", pois, em vez de assegurar a estabilidade financeira àquele que se afastasse do cargo ou função, acabava por elevar a remuneração do cargo efetivo ainda quando no exercício do cargo em comissão ou função. Entretanto, isso era prevista em lei, o que não ocorre no caso da inatividade. 
2.33. Quando o servidor é necessariamente remunerado com base no cargo efetivo e recebe uma gratificação fixada em lei, deve-se observar a vedação de pagamento cumulativo da gratificação de função com as vantagens previstas nos arts. 62 ("quintos"/"décimos") e 192 da Lei 8.112/1990.  Nesse sentido, cito, dentre inúmeros outros, a Decisão 47/2001-Plenário (rel. Ministro Benjamin Zymler) e os Acórdão 645/2003-TCU-Plenário (rel. Ministro Walton Alencar Rodrigues) e 814/2005-1ª Câmara (relator Ministro Marcos Vilaça) , proferido em processo de inspeção. 
2.34. Apesar de não haver expressa previsão legal, a jurisprudência de mais de trinta anos vem aceitando a inclusão da parcela "opção" (pagamento de uma fração da remuneração do cargo em comissão ao servidor que opta pela remuneração do cargo efetivo) nos proventos do inativo que implementou os requisitos do art.180 da Lei 1.711/1952 ou do art. 193 da Lei 8.112/1990. Nada obstante, não é possível o pagamento da parcela "opção" - quando prevista em lei - com a vantagem dos "quintos", ex vi do disposto no § 2º do art. 193 da Lei 8.112/1990. 
2.35. Mas não é só: a EC 20/1998 impõe que os proventos da inatividade sejam calculados com base na remuneração do cargo efetivo e que não a superem no momento da concessão da aposentadoria. Assim, todos os servidores que não implementaram as condições para a aposentação até 15/12/1998 (véspera da vigência da EC 20/1998) não fazem jus à percepção de FC ou da parcela "opção" (se existente na estrutura remuneratória) nos proventos de aposentadoria. 
2.36. Ademais, a aposentadoria deve observar as regras vigentes no momento da implementação de todos os requisitos legais para a concessão do benefício previdenciário, motivo pelo qual não é possível entender que o servidor tenha algum direito adquirido a determinada vantagem paga na aposentadoria até que lhe seja assegurado o próprio direito à inativação.  
2.37. Portanto, sob o ponto de vista legal, o cumprimento das exigências do art. 193 da Lei 8.112/1990, por si só, é irrelevante e não produz consequências jurídicas caso não tenham sido atendidos os requisitos para a constituição da situação jurídica na qual a vantagem é devida: a aposentadoria. 
2.38.  É nesse sentido o disposto no art. 7º da Lei 9.624/1998 (grifos acrescidos) :  
Art. 7º É assegurado o direito à vantagem de que trata o art. 193 da Lei nº 8.112, de 1990, aos servidores que, até 19 de janeiro de 1995, tenham completado todos os requisitos para obtenção de aposentadoria dentro das normas até então vigentes. 
Parágrafo único. A aplicação do disposto no caput exclui a incorporação a que se referia o art. 62 e as vantagens previstas no art. 192 da Lei nº 8.112, de 1990 (grifos acrescidos) . 
2.39. Assim, os servidores que não se encontravam em condições de se aposentar quando da revogação do art. 193 do Regime Jurídico Único (até 18/1/1995) não podem se beneficiar dessa vantagem. 
2.40. De mais a mais, a jurisprudência apregoa que é "vedado ao servidor público carrear para os proventos da aposentadoria ou para a pensão por ele instituída parcela da remuneração sobre a qual não incidiu desconto previdenciário" (Acórdão 5919/2019-TCU-Primeira Câmara, de relatoria do ministro Benjamin Zymler, entre outros) . Ressalva-se, na hipótese, as gratificações de caráter geral, criadas após a jubilação do servidor com direito à paridade de proventos, desde que não tenham natureza prolabore faciendo. 
Dos fundamentos para o julgamento pela ilegalidade da presente aposentadoria 
2.41. Pois bem. Analisando-se os atos de aposentadoria em reexame (peças 3 e 4) , podem-se extrair as seguintes informações:  
a)	a Sra. Victoria Barros Penna Firme conta com 33 anos, 10 meses e 2 dias de tempo de serviço, sendo que a vigência do ato é a partir de 1/8/2018, com fundamento na EC 47/2005. Assim, só veio a adquirir o direito à aposentação após a vigência da EC 20/1998; 
b)	a Sra. Marisa Becil Ferreira conta com 33 anos e 12 dias de tempo de serviço, sendo que a vigência do ato é a partir de 20/8/2018, com fundamento na EC 47/2005. Assim, só veio a adquirir o direito à aposentação após a vigência da EC 20/1998. 
2.42.  Destarte, as presentes concessões em reexame são ilegais porque: 
 a) houve violação à regra constitucional, introduzida pela Emenda Constitucional 20/1998, que limita o valor dos proventos à remuneração do cargo efetivo.     
ADMISSIBILIDADE 
3. Reiteram-se os exames de admissibilidade realizados pelo Sar/Serur (peças 19 e 31) , que opinou pelo conhecimento dos recursos, nos termos do artigo 48 da Lei 8.443/1992, c/c os artigos 285 e 286, parágrafo único, do RI/TCU, suspendendo-se os efeitos dos subitens 9.1, 9.3, 9.3.1 e 9.3.2 do Acórdão 8451/2021-TCU-Segunda Câmara, em relação às recorrentes. O Excelentíssimo Senhor Ministro Raimundo Carreiro, mediante despachos de peças 26 e 34, concordou com esta unidade técnica.  
EXAME DE MÉRITO 
4.              Delimitação 
Constitui objeto do presente recurso definir se: 
a)	houve ofensa à EC 20/1998; 
b)	houve a incidência da contribuição previdenciária sobre a opção até 28/1/1999; 
c)	houve violação aos princípios da segurança jurídica e da isonomia; 
d)	houve violação ao direito adquirido; 
e)	deve ser feita a modulação dos efeitos do acórdão recorrido; 
f)	houve violação ao princípio da vedação da aplicação retroativa de nova interpretação; 
g)	há deliberação judicial que autoriza a percepção da "opção".  
5.	Da ofensa à EC 20/1998 
5.1. Defendem as recorrentes que são titulares do direito à vantagem "opção", com base nos seguintes argumentos: 
5.2. Nos termos da legislação em vigor (Lei 8.852/1994, art. 1°, inciso III) , integra a remuneração do servidor ocupante de cargo efetivo a retribuição pelo exercício de função de direção, chefia ou assessoramento, cargo de provimento em comissão ou de natureza especial, prevista no art. 62 da Lei 8.112/1990 (peça 17, p. 3-8 e peça 25, p.13-17) .  
5.3. À época da concessão das aposentadorias (1/8/2018 e 20/8/2018) , vigia o entendimento constante do Acórdão 2076/2005-TCU-Plenário (Relator Ministro-Substituto Augusto Sherman Cavalcanti) , que autorizava o implemento da vantagem pelo cumprimento do tempo de exercício de 5 anos ininterruptos ou 10 interpolados até 18/1/1995 (peça 17, p. 3-4 e peça 25, p.13-14) . 
5.4. Assim, uma vez cumpridas as condições para aquisição do direito à parcela em comento, a incorporação ao patrimônio jurídico das servidoras fica protegida em face de alteração normativa veiculada por meio de lei ou de emenda constitucional, na medida em que o atual posicionamento surgido com o Acórdão 1599/2019-TCU-Plenário (Relator Ministro Benjamin Zymler) é posterior à sua aposentadoria e envio do ato à Corte de Contas (peça 17, p. 4 e peça 25, p. 14) . 
5.5. Portanto, o pagamento na aposentadoria da parcela denominada "opção" aos servidores públicos que tenham satisfeito, até a data de 18 de janeiro de 1995, os pressupostos temporais estabelecidos no art. 193 da Lei 8.112/1990, não viola o § 2° do art. 40 da Constituição Federal, com a redação dada pela Emenda Constitucional 20/1998, porque a retribuição pelo exercício de função de direção, chefia ou assessoramento, cargo de provimento em comissão ou de natureza especial, prevista no art. 62 da Lei 8.112/1990, integra a remuneração do servidor ocupante de cargo efetivo, nos termos do inciso III do art. 1° da Lei 8.852/1994 (peça 17, p. 7-8 e peça 25, p. 16-17) . 
Análise: 
5.6. Entende-se que o instituto da "opção" foi devidamente analisado no histórico desta instrução. Assim, baseando-se na legislação aplicável à espécie e nas regras de Hermenêutica, entende-se que todos os servidores que não implementaram as condições para a aposentação até 15/12/1998 (véspera da vigência da EC 20/1998) não fazem jus à percepção de FC ou da parcela "opção" (se existente na estrutura remuneratória) nos proventos de aposentadoria. 
5.7. 	O art. 41 da Lei 8.112/1990 assim dispõe: 
Art. 41.  Remuneração é o vencimento do cargo efetivo, acrescido das vantagens pecuniárias permanentes estabelecidas em lei. 
5.8. Ora, as vantagens decorrentes do exercício de cargo em comissão/função de confiança e função gratificada são de natureza pro labore faciendo. É dizer: são de natureza transitória, uma vez que o servidor somente a elas faz jus quando no exercício do cargo ou função.  
5.9. Posta assim a questão, é de se inferir que, diferentemente do alegado pelas recorrentes, não integra a remuneração dos servidores público federais a parcela vulgarmente chamada de "opção", por ter natureza transitória, e não permanente. 
5.10. No que tange à definição de remuneração prevista na Lei 8.852/1994, é de se observar que se aplica, tão somente, ao regramento da referida norma, conforme se pode depreender do disposto em seu art. 1º:  
Art. 1º Para os efeitos desta Lei, a retribuição pecuniária devida na administração pública direta, indireta e fundacional de qualquer dos Poderes da União compreende: 
 (...) 
III - como remuneração, a soma dos vencimentos com os adicionais de caráter individual e demais vantagens, nestas compreendidas as relativas à natureza ou ao local de trabalho e a prevista no art. 62 da Lei nº 8.112, de 1990, ou outra paga sob o mesmo fundamento, sendo excluídas: 
 (...) 
5.11. Assim, houve violação ao § 2° do art. 40 da Constituição Federal, com a redação dada pela Emenda Constitucional 20/1998, que assim dispunha: 
§ 2º Os proventos de aposentadoria e as pensões, por ocasião de sua concessão, não poderão exceder a remuneração do respectivo servidor, no cargo efetivo em que se deu a aposentadoria ou que serviu de referência para a concessão da pensão (grifos acrescidos) . 
6.	Da incidência da contribuição previdenciária até 28/1/1999 
6.1. Aduz-se que o Plenário do Tribunal de Contas da União somente decidiu pela não incidência da contribuição social sobre a retribuição pelo exercício de função comissionada na sessão de 29/08/2001 (Decisão 683/2001-TCU-Plenário, de relatoria do Ministro José Antônio Barreto de Macedo) , ao apreciar representação formulada por unidade técnica da própria Corte de Fiscalização, que deu origem ao Processo Processo 006.153/1999-2 (peça 17, p. 8-10 e peça 25, p.17-19) . 
Análise: 
6.2.  Conforme ressaltado no histórico desta instrução, a presente concessão foi julgada ilegal pelo fato de ter havido violação à regra constitucional, introduzida pela Emenda Constitucional 20/1998, que limita o valor dos proventos à remuneração do cargo efetivo.  
6.3.  Assim, é irrelevante tecer considerações adicionais sobre a incidência da contribuição previdenciária até 28/1/1999. 
7.	Da violação aos princípios da segurança jurídica e da isonomia 
7.1. Assinalam que houve violação aos princípios da segurança jurídica e da isonomia, com base nos seguintes argumentos: 
7.2. 	O direito do Tribunal de Contas da União de alterar o seu posicionamento deve encontrar limite no princípio da segurança jurídica, também de hierarquia constitucional, pois os administrados não podem ficar indefinidamente sujeitos à instabilidade surgida a cada julgamento de registro de ato de aposentadoria de servidor público, quando há alteração na composição do Colegiado, sob pena de gerar descrédito para o Tribunal de Fiscalização e insegurança jurídica para o administrado (peça 17, p. 10-13 e peça 25, p. 19-21) .  
7.3. Na análise do presente pedido de reexame, as recorrentes esperam que o Tribunal de Contas da União considere, também, os inúmeros atos de aposentadoria julgados e registrados nos últimos 14 (quatorze) anos, tidos como legais por essa Corte de Fiscalização, com base no entendimento firmado, no longínquo dia 30/11/2005, no Acórdão 2076/2005-TCU-Plenário, de relatoria do Ministro-Substituto Augusto Sherman Cavalcanti (peça 17, p. 12-13 e peça 25, p. 20-21) .  
Análise: 
7.4. Conforme visto no histórico desta instrução, a conclusão de que as presentes concessões em reexame são ilegais deveu-se, unicamente, ao exame da legislação referente ao instituto da "opção". 
7.5. No que tange à jurisprudência superada deste Tribunal, observa-se que os juízes são independentes e somente se submetem à lei, e não à jurisprudência. Sobre o tema, traz-se à colação a doutrina de Jorge Luiz Souto Maior e Valdete Souto Severo: 
 (...) o juiz tem o dever de se rebelar, de reagir, de não ceder, de reafirmar a sua independência, pois é isto que a humanidade, que debruçou sobre o direito toda a regulação das relações de poder, espera dele. Um juiz que, por conveniência, se curva ao entendimento de outros juízes, proferindo decisões contrárias à sua convicção jurídica; que, por comodidade, aplica uma lei que fere a Constituição ou algum preceito dos direitos humanos ou direitos fundamentais; que, por receio de qualquer natureza ou medo, acaba cumprindo uma "ordem" ilegal; ou que, meramente, se abstém de "denunciar" as ameaças que sofra com relação à sua independência; que não exerce com liberdade e responsabilidade as suas atribuições, deixa de ser digno da função que exerce, perde, enfim, na essência, a designação de um autêntico magistrado e quem perde com isto é toda a sociedade (in O Processo do Trabalho como instrumento do Direito do Trabalho e as ideias fora de lugar do Novo CPC. São Paulo: LTr, 2015, p. 107-108) 
7.6. 	Acrescente-se a doutrina de Mauro Schiavi: 
Hodiernamente se exige uma postura mais ativa do Juiz para garantir os resultados práticos do processo. A efetividade do processo depende não só de um Juiz imparcial e independente, mas, também, de um magistrado mais ousado, comprometido com a justiça e com os resultados úteis do processo (in Manual de Direito Processual do Trabalho, 4ª. Ed., São Paulo: LTr, 2011, p. 698) . 7.7. Corroborando essas ideias, registra-se o conselho de Benedito Calheiros Bonfim: 
A dócil submissão à jurisprudência estiola o espírito criador do advogado e do juiz. São os descontentes e os inconformados os propulsores do progresso, raciocínio válido também no campo da ciência do Direito (in Conselhos aos jovens advogados, 3ª Ed., Niterói, RJ: Impetus, 2012, p. 187) . 
7.8. De fato, a democracia se faz com respeito à diferença e com divergências. Assim, continua Fábio Konder Comparato: 
A independência funcional da magistratura, assim entendida, é uma garantia institucional do regime democrático. O conceito institucional foi elaborado pela doutrina publicista alemã à época da República de Weimar, para designar as fontes de organização dos Poderes Públicos, cuja função é assegurar o respeito aos direitos subjetivos fundamentais, declarados na Constituição (grifos acrescidos) (apud Jorge Luiz Souto Maior e Valdete Souto Severo, in O Processo do Trabalho como instrumento do Direito do Trabalho e as ideias fora de lugar do Novo CPC. São Paulo: LTr, 2015, p. 114) . 
7.9. Observa-se que a submissão dos juízes somente à lei não é uma idiossincrasia do Direito brasileiro, mas encontra ressonância na Alemanha, na Áustria, na Dinamarca, na Espanha, na França, na Grécia, na Irlanda, na Itália e em Portugal, conforme pontuam Jorge Luiz Souto Maior e Valdete Souto Severo: 
Na Alemanha, há disposição expressa no sentido de que "os juízes são independentes e somente se submetem à lei" (art. 97) . Na Áustria, "Os juízes são independentes no exercício de suas funções judiciárias" (art. 87) . Na Dinamarca, "No exercício de suas funções os magistrados devem se conformar à lei" (art. 64) . Na Espanha, "A justiça emana do povo e ela é administrada em nome do rei por juízes e magistrados que constituem o poder judiciário e são independentes, inamovíveis, responsáveis e submetidos exclusivamente ao império da lei" (art. 117) . Há também norma dispondo que "Toda pessoa tem o direito de obter a proteção efetiva dos juízes e tribunais para exercer seus direitos e seus interesses legítimos, sem que em nenhum caso esta proteção possa lhe ser recursada" (art. 24) . 
No mesmo pórtico, o ordenamento jurídico francês prevê: "O presidente da República é garante da independência da autoridade judiciária. Ele é assistido pelo Conselho superior da magistratura. Uma lei orgânica traz estatuto dos magistrados. Os magistrados de carreira são inamovíveis" (art. 64) . Na Grécia, há disposição no sentido de que: "A justiça é composta por tribunais constituídos de magistrados de carreira que possuem independência funcional e pessoal" (art. 87-1) e de que "No exercício de suas funções, os magistrados são submetidos somente à Constituição e às leis; eles não são, em nenhum caso, obrigados a se submeter a disposições contrárias à Constituição" (art. 87-2) . Na Irlanda, "Os juízes são independentes no exercício de suas funções judiciárias e submetidos somente à presente Constituição e à lei (art. 35-2) . Na Itália: "A justiça é exercida em nome do povo. Os juízes se submetem apenas à lei" (art. 101) . Em Portugal, "os juízes são inamovíveis. Eles não poderão ser multados, suspensos, postos em disponibilidade ou exonerados de suas funções fora dos casos previstos pela lei" (art. 218-1) . E mais: "os juízes não podem ser tidos por responsáveis de suas decisões, salvo exceções consignadas na lei" (art. 218-2) (in O Processo do Trabalho como instrumento do Direito do Trabalho e as ideias fora de lugar do Novo CPC. São Paulo: LTr, 2015, p.115) . 
7.10. Ante esses ponderosos argumentos, entende-se que este Tribunal deve interpretar o regramento da "opção" de acordo com as regras de Hermenêutica, e não guiado por precedentes jurisprudenciais oscilantes e superados, que não informam um norte seguro a ser seguido. Nesse sentir, não há que se falar em violação ao princípio da isonomia. 
7.11. Ademais, observa-se que a jurisprudência deste tribunal sedimentou-se no sentido da irregularidade do pagamento da parcela opção juntamente com quintos, conforme se extrai de centenas de julgados desta Casa, trazendo-se, a título meramente ilustrativo, os seguintes Acórdãos: 1.255/2020, Relator Marcos Bemquerer; 2.793/2019, Relatora Ana Arraes; e 2.646/2019, Relator Vital do Rêgo - todos do Plenário; 6.860/2020, Relator Benjamin Zymler; 6.696/2020, Relator Walton Alencar Rodrigues; e 6.674/2020, Relator Weder de Oliveira - todos da 1ª Câmara; e 6.731/2020, Relator André de Carvalho; 6.574/2020, Relator Augusto Nardes; e 6.178/2020, Relator Raimundo Carreiro - todos da 2ª Câmara. 
7.12. Sobre o princípio da segurança jurídica, cabe lembrar que a sedimentada jurisprudência da Suprema Corte é no sentido de classificar como ato complexo a concessão de aposentadoria, reforma ou pensão, consoante os seguintes julgados (RMS 3881/SP, MS 19875/DF, RE 195861/ES e MS 23665/DF) . 
7.13. Assim, sendo o ato de aposentadoria complexo, este somente passa a estar plenamente formado (perfeito) , válido (aferição da legalidade com reflexo de definitividade perante a Administração) e eficaz (plenamente oponível a terceiros, deixando de apresentar executoriedade provisória) quando recebe o registro pela Corte de Contas. Tal entendimento decorre do disposto no inciso III do art. 71 da Constituição Federal, que estabelece que compete ao Tribunal de Contas da União apreciar, para fins de registro, a legalidade dos atos de admissão, assim como a concessão de aposentadoria, reforma ou pensão. 
7.14. Nessa perspectiva, impõe-se reconhecer que referido ato possui natureza precária (cf., e.g., Acórdão 2482/2007-TCU-Primeira Câmara, Relator Augusto Nardes) , razão pela qual, até que haja o efetivo julgamento e o consequente registro pela Corte de Contas, não há que se falar em  ato jurídico perfeito, tendo em vista a ausência de aperfeiçoamento e definitividade do ato. 
7.15. A propósito do tema, colaciona-se entendimento esposado pela Corte Constitucional ao decidir no âmbito do RE-195.861/ES: 
APOSENTADORIA - ATO ADMINISTRATIVO DO CONSELHO DA MAGISTRATURA - NATUREZA - COISA JULGADA ADMINISTRATIVA - INEXISTÊNCIA. O ato de aposentadoria exsurge complexo, somente se aperfeiçoando com o registro perante a Corte de Contas. Insubsistência da decisão judicial na qual assentada, como óbice ao exame da legalidade, a coisa julgada administrativa. (grifos acrescidos)  
7.16. No caso em apreço, não houve os respectivos registros em razão da constatação de ilegalidades nos atos, o que afasta, por si só, a presunção de legitimidade dos atos administrativos que concederam os benefícios aos recorrentes interessados, não havendo, assim, que se falar em violação da segurança jurídica ou de proteção da confiança.  
7.17. Quanto à boa-fé dos recorrentes, tenha-se presente que foi considerada ao se dispensar a devolução dos valores indevidamente recebidos, nos termos do acórdão recorrido. 
7.18. É sobremodo importante ressaltar que este Tribunal tem o poder/dever de apreciar, para fins de registro, os atos de pensão civil na esfera federal, nos termos do art. 71 da Lei Maior. Esta prerrogativa não pode ser infirmada pela sobreposição dos princípios da razoável duração do processo e da eficiência na Administração Pública. 
7.19. 	Nesse sentir, é de se opinar pela rejeição dos argumentos apresentados pelas recorrentes.  
8.	Do direito adquirido 
8.1. 	Ressaltam que houve violação ao direito adquirido, com base nos seguintes argumentos: 
8.2. O Acórdão 8451/2021-TCU-Segunda Câmara (Relator Ministro Augusto Nardes) , objeto deste pedido de reexame, desconsidera o princípio constitucional do direito adquirido, estabelecido no inciso XXXVI do art. 5º da Lei Maior, pois a única exigência que fazia o art. 193 da Lei 8.112/1990 era o exercício de função comissionada por cinco anos continuados ou dez interpolados. A referida norma legal não exigia o tempo de serviço para aposentadoria (peça 17, p. 13-14 e peça 25, p. 21-22) . Análise: 
8.3. A aposentadoria deve observar as regras vigentes no momento da implementação de todos os requisitos legais para a concessão do benefício previdenciário, motivo pelo qual não é possível entender que o servidor tenha algum direito adquirido a determinada vantagem paga na aposentadoria até que lhe seja assegurado o próprio direito à inativação.  
8.4.  Portanto, sob o ponto de vista legal, o cumprimento das exigências do art. 193 da Lei 8.112/1990, por si só, é irrelevante e não produz consequências jurídicas caso não tenham sido atendidos os requisitos para a constituição da situação jurídica na qual a vantagem é devida: a aposentadoria. 
8.5. 	É nesse sentido o disposto no art. 7º da Lei 9.624/1998 (grifos acrescidos) :  
Art. 7º É assegurado o direito à vantagem de que trata o art. 193 da Lei nº 8.112, de 1990, aos servidores que, até 19 de janeiro de 1995, tenham completado todos os requisitos para obtenção de aposentadoria dentro das normas até então vigentes. 
Parágrafo único. A aplicação do disposto no caput exclui a incorporação a que se referia o art. 62 e as vantagens previstas no art. 192 da Lei nº 8.112, de 1990 (grifos acrescidos) . 
8.6. Nessa ordem de ideias, opina-se pela rejeição dos argumentos apresentados pelos recorrentes. 
9.	Da modulação dos efeitos da decisão recorrida 
9.1. Ponderam que deveria haver a modulação dos efeitos do acórdão recorrido, com base nos seguintes argumentos: 
9.2. A Lei 13.655/2018 incluiu no Decreto-Lei 4.657/1994 (LINDB) disposições sobre segurança jurídica e eficiência na criação e na aplicação do direito público, dentre elas a expressa no acrescido art. 23, segundo o qual: "A decisão administrativa, controladora ou judicial que estabelecer interpretação ou orientação nova sobre norma de conteúdo indeterminado, impondo novo dever ou novo condicionamento de direito, deverá prever regime de transição quando indispensável para que o novo dever ou condicionamento de direito seja cumprido de modo proporcional, equânime e eficiente e sem prejuízo aos interesses gerais" (peça 17, p. 14-15 e peça 25, p.23-24) .  
9.3. Por sua vez, o Decreto-Lei 200/1967 estabelece em seu art. 103 que: "Todo servidor que estiver percebendo vencimento, salário ou provento superior ao fixado para o cargo nos planos de classificação e remuneração, terá a diferença caracterizada como vantagem pessoal, nominalmente identificável, a qual em nenhuma hipótese será aumentada, sendo absorvida progressivamente pelos aumentos que vierem a ser realizados no vencimento, salário ou provento fixado para o cargo nos mencionados planos" (peça 17, p. 14-15 e peça 25, p.23-24) .  
9.4. Os referidos dispositivos normativos exigem aplicação e não devem ser desconsiderados por parte dessa Corte de Fiscalização, no caso de prevalecer a mudança de entendimento estampada no Acórdão 1599/2019-TCU-Plenário TCU (Relator Ministro Benjamin Zymler) , até para evitar que os servidores já aposentados, que tenham satisfeito, até a data de 18 de janeiro de 1995, os pressupostos temporais estabelecidos no art. 193 da Lei 8.112/1990 e que tinham assegurados a vantagem decorrente da opção, prevista no art. 2° da Lei 8.911/1994, por decisão do próprio TCU (Acórdão 2076/2005-TCU-Plenário, de relatoria do Ministro-Substituto Augusto Sherman Cavalcanti) , venham a sofrer uma redução abrupta em seus proventos de inatividade. (peça 17, p. 15 e peça 25, p.24) . 
Análise: 
9.5. A modulação adotada no Acórdão 2988/2018-TCU-Plenário (Relatora Ministra Ana Arraes) ocorreu, tão somente, para os atos já registrados por esta Corte de Contas, conforme se depreende do seu subitem 9.3: 
9.3. determinar à Secretaria-Geral de Administração que transforme em vantagem pessoal, passível de absorção pelos reajustes específicos concedidos às carreiras a que pertencem os servidores deste Tribunal, a retribuição parcial da função comissionada ("opção") paga a inativos e pensionistas cujos proventos são calculados com base na remuneração do servidor ativo e cujos atos concessórios já tenham sido objeto de registro. 
9.6. Ora, no caso em reexame, o ato administrativo é precário, vez que não houve o respectivo registro em razão da constatação de ilegalidade, o que afasta, por si só, a presunção de legitimidade do ato administrativo que concedeu o benefício às recorrentes. 
9.7. Demais disso, não se examina norma de conteúdo indeterminado, conforme previsto no art. 1º da Lei 13.655/2018, que promoveu alteração na Lei de Introdução ao Direito Brasileiro (art. 23 da LINDB - Decreto-lei 4.657/1942) . 
9.8. 	Em virtude dessas considerações, é de se rejeitar os argumentos apresentados. 
10.	Da violação ao princípio da vedação da aplicação retroativa de nova interpretação  
10.1.  Aduz-se ter havido violação ao princípio da vedação da aplicação retroativa de nova interpretação, com base nos seguintes argumentos.  
10.2.  A adoção desse novo entendimento em 10/07/2019 (pelo acórdão 1.599- TCU Plenário) , com alteração na orientação sedimentada há 14 (quatorze) anos pelo próprio Tribunal de Contas da União (Acórdão 2076/2005-TCU-Plenário TCU) , desconsidera os princípios da segurança jurídica e da isonomia, sem que tenha ocorrido nenhuma modificação na legislação para justificar a mudança e dar tratamento distinto a servidores públicos na mesma situação funcional (peça 17, p. 5 e peça 25, p. 3) .  
10.3.  Note-se que a mudança de entendimento posterior àquela data, trouxe, além de prejuízos, total insegurança jurídica às recorrentes, considerando que vários outros servidores tiveram suas aposentadorias deferidas sob o jugo da jurisprudência até então pacificada (peça 17, p. 10-14 e peça 25, p. 19-22) .  
Análise 
10.4.  No que tange ao art. 2º, parágrafo único, XIII, da Lei 9.784/1999, que veda a aplicação retroativa de nova interpretação, é de se ter presente que o TCU dispõe de Lei Orgânica e Regimento Interno, sendo que a Lei do Processo Administrativo pode ser aplicada naquilo que for compatível com o regramento próprio desta Corte de Contas.  
10.5.  Nessa senda, é de se ressaltar que o art. 260, § 2º, do Regimento Interno deste Tribunal assim dispõe:  
§ 2º O acórdão que considerar legal o ato e determinar o seu registro não faz coisa julgada administrativa e poderá ser revisto de ofício pelo Tribunal, com a oitiva do Ministério Público e do beneficiário do ato, dentro do prazo de cinco anos da apreciação, se verificado que o ato viola a ordem jurídica, ou a qualquer tempo, no caso de comprovada má-fé.  
10.6.  Nesse quadro, o argumento de que teria havido violação ao princípio da vedação de aplicação retroativa de nova interpretação deve ser rechaçado por três razões:  
i)	não há direito adquirido à exegese;  
ii)	não houve o registro do ato de aposentadoria da interessada, de tal arte a não se aplicar a máxima de que a "modificação posterior de jurisprudência não alcançaria as situações consolidadas à luz de critério interpretativo anterior". Isto porque poder-se-ia falar em situação consolidada apenas quando o ato de concessão recebe o registro do TCU, por ser ato complexo;  
iii)	o acórdão que julgar legal o ato de aposentadoria e determinar o seu registro não faz coisa julgada administrativa, nos termos do § 2º do art. 260 do Regimento Interno deste Tribunal.  
10.7.	Nessa direção, rememora-se a decisão exarada pelo Plenário do STF, no MS 26.196, de Relatoria do Ministro Ayres Brito (Ata 1/2011, DJE 20, de 18/11/2010) , no sentido de que "O que regula os proventos da inatividade é a lei (e não sua interpretação) vigente ao tempo em que o servidor preencheu os requisitos para a respectiva aposentadoria (Súmula 359/STF) . Somente a lei pode conceder vantagens a servidores públicos (...) ".  
10.8.	Naquela assentada, a Suprema Corte deixou assente, também, que "Inexiste direito adquirido com fundamento em antiga e superada interpretação da lei", bem assim afastou o princípio da segurança em caso semelhante ao ora apreciado, em que o registro do ato não foi autorizado pelo TCU e a antiga jurisprudência não havia sido aplicada em relação ao impetrante.  
10.9.	Nesse quadro, opina-se pela rejeição dos argumentos apresentados. 
11.	Da deliberação judicial que determinou o pagamento da parcela de "opção" 
11.1. A Sra. Victoria Barros Penna Firme aduz-se que o TRF/1ª Região, em sentença proferida em sede de ação ordinária ajuizada pelo Sindicato dos Trabalhadores do Poder Judiciário e do Ministério Público da União no DF - SINDJUS/DF (Processo 1035883-44.2019.4.01.3400) , assegurou a parcela de opção concedida com base Acórdão 2076/2005-TCU-Plenário, de relatoria do Ministro-Substituto Augusto Sherman Cavalcanti (peça 17, p. 2-3) . 
Análise: 
11.2. Informa-se que, nos autos do Processo1035883-44.2019.4.01.3400, da 5ª Vara Federal da Seção Judiciária do Distrito Federal, de autoria do Sindicato dos Servidores do Poder Judiciário e do Ministério Público da União no Distrito Federal - SINDJUS/DF, foi proferida sentença de procedência do pedido para determinar que seja aplicado o entendimento do TCU no Acórdão 2076/2005-TCU-Plenário (Relator Ministro-Substituto Augusto Sherman Cavalcanti) , aplicado nos últimos 14 anos, no sentido de assegurar a manutenção, na aposentadoria, do pagamento da vantagem opção do art. 193 da Lei 8.112/1990. 
11.3. Cumpre trazer à colação o dispositivo da sentença proferida nos autos do Processo 1035883-44.2019.4.01.3400 (vide peça 15 do TC Processo 002.014/2020-3) : 
III - DISPOSITIVO:  
Ante o exposto, julgo PROCEDENTE o pedido autoral, nos termos do art. 487, I, do CPC, para que se faça incidir o entendimento do TCU, proferido no Acórdão 2.076/2005, aplicado nos últimos 14 (quatorze) anos, no sentido de assegurar "na aposentadoria a vantagem decorrente da opção, prevista no art. 2º da Lei nº 8.911/94, aos servidores substituídos da autora que, até a data de 18 de janeiro de 1995, tenham satisfeito os pressupostos temporais estabelecidos no art. 193 da Lei 8.112/90, ainda que sem os requisitos para aposentação em qualquer modalidade.  
Determino à secretaria deste juízo que retifique o valor da causa, atribuindo-se à causa o valor de R$ 100.000,00 (cem mil reais) .  
 Condeno as rés ao pagamento, pro rata, dos honorários advocatícios dos patronos da parte autora, os quais arbitro em 10% sobre o valor atualizado da causa, com fulcro na parte final do §2º do art. 85 do CPC, já que inestimável o proveito econômico.  
A parte ré deverá reembolsar as custas adiantadas pela parte autora.  
Sentença sujeita a reexame necessário (art. 496, I do CPC) . Oportunamente, haja ou não recurso voluntário, remetam-se os autos ao TRF1 (grifos acrescidos) . 
Interposta apelação, antes da remessa dos autos para o Tribunal, intime-se a parte autora para responder ao recurso no prazo de 15 dias.  
Publique-se. Registre-se. Intimem-se.  
BRASÍLIA/DF.  
DIANA WANDERLEI  
Juíza Federal Substituta da 5ª Vara Federal SJ/DF 
11.4. Acrescente-se o Despacho exarado, em 29/9/2020, no mesmo Processo 103588344.2019.4.01.3400, pelo Excelentíssimo Senhor Juiz Federal Cristiano Miranda de Santana: 
PROCESSO: 1035883-44.2019.4.01.3400  
CLASSE: PROCEDIMENTO COMUM CÍVEL (7)  
AUTOR: SINDICATO DOS TRABALHADORES DO PODER JUDICIARIO E DO MINISTERIO PUBLICO DA UNIAO NO 
DF-SINDJUS/DF  
Advogado do (a) AUTOR: MARLUCIO LUSTOSA BONFIM - DF16619  
RÉU: UNIÃO FEDERAL  
DESPACHO  
Por meio da petição ID 324744389, a parte autora compareceu aos autos para informar o descumprimento, pelo TCU, das decisões judiciais oriundas dos autos, especialmente aquele proferida pelo TRF1, em sede de agravo de instrumento, que foi ratificada pela sentença de mérito proferida pelo Juízo.  
Pois bem.  
O art. 1.012, § 1º, V, do CPC, prescreve que a sentença produzirá efeitos, desde logo, quando confirmar a tutela provisória, situação perfeitamente aplicável também ao caso de remessa necessária, por uma interpretação sistemática da legislação processual.  
Assim, como a sentença decidiu pela procedência do pedido, ratificando anterior decisão incidental liminar, é de se concluir que está a produzir regulares efeitos o referido ato judicial. 
[...] 
Cumpra-se, com urgência.  
BRASÍLIA, 29 de setembro de 2020 (grifos acrescidos) 
11.5.  No que tange à decisão supra, observa-se que a mesma ainda não se tornou definitiva, ou seja, não transitou em julgado. Situações similares são encontradas com razoável frequência na apreciação de atos de pessoal por este Tribunal, quando o interessado dispõe de decisão judicial (ainda não definitiva) favorável para manter benefício que, no entendimento do TCU, não é devido.   
11.6. Nesses casos, o Tribunal usualmente nega registro ao ato e determina aos órgãos responsáveis o acompanhamento da ação judicial, para que implementem as consequências cabíveis (como a suspensão de pagamentos) se a decisão vier a perder sua eficácia. Todavia, enquanto isso não ocorrer, os pagamentos subsistirão - mas por força própria da decisão judicial concessiva da vantagem, sem a anuência do órgão de controle externo da legalidade da despesa pública.   
11.7 Nessa linha, destaca-se o voto revisor proferido pelo Ministro Benjamin Zymler, no Acórdão 1106/2020-TCU-Plenário, in verbis:  
O indeferimento do registro, por outro lado, a par de não criar nenhum embaraço à plena eficácia do provimento jurisdicional, previne - na hipótese de revogação desse provimento - embaraços desnecessários no plano administrativo para o restabelecimento do 'status quo ante'.  
11.8. 	Referido entendimento encontra amparo na doutrina do eminente Roberto Rosas: 
No S.T.F. asseverou o Ministro Rafael de Barros Monteiro que as decisões do Tribunal de Contas não podem ser revistas pelo Poder Judiciário, a não ser quanto ao seu aspecto formal, palavras corroboradas na mesma assentada pelo Min. Djaci Falcão, considerando essas decisões com força preclusiva (R.E. 55.821 - R.T.J. 43/151) . Ainda quando o ato administrativo seja praticado pelo Tribunal de Justiça, não ficará imune à apreciação do Tribunal de Contas com competência para isso (R.E. 47.390 - R.T.J. 32/115, bem como com o exercício de auditoria financeira e orçamentária sobre as contas dos Três Poderes, inclusive  Legislativo (art. 70, § 3º - Const.) assim interpretado pelo S.T.F. na Representação 764 do Espírito Santo (R.T.J. 50/245) (apud Jorge Ulisses Jacoby Fernandes, in Tribunais de Contas do Brasil, Jurisdição e Competência, Belo Horizonte: Editora Fórum, 2003, p. 153) . 
11.9. É dizer: a competência do TCU, prevista no art. 71, III, da Lei Maior de 1988, de apreciar, para fins de registro, as concessões de aposentadoria, é privativa desta Corte de Contas, sendo que não pode ser revista pelo Judiciário. Assim, independentemente do deslinde do referido processo na justiça federal, deve-se manter o julgamento pela ilegalidade da concessão em apreço. Isso porque essa intelecção preserva a independência e a autonomia constitucional do Tribunal de Contas da União, garantindo, ao mesmo tempo, o respeito à tutela judicial, pois não se determinaria as suspensões dos pagamentos por ela garantidos, ainda que provisoriamente. 
11.10  Destarte, a sentença proferida no Processo 1035883-44.2019.4.01.3400 poderia mitigar a jurisdição atribuída esta Corte de Contas, fixada no art. 71 da Carta Magna. É certo que este tribunal em momento algum interrompeu ou tornou insubsistente os termos do Acórdão 2076/2005-TCU-Plenário, tendo ocorrido, tão somente, por meio do Acórdão 1599/2019-TCU-Plenário, a limitação de sua eficácia temporal à data anterior à vigência da EC 20/1998, a fim de evitar que os proventos de aposentadoria superassem as remunerações percebidas na atividade, em afronta ao disposto no art. 40 da Carta Magna (v.g. Acórdãos 11802 e 13.919/2020, ambos da 1ª Câmara, rel. Min. Benjamin Zymler) . Contudo, apesar de se discordar da referida decisão judicial, não se pode ignorar a sua validade e eficácia, a produzir efeitos a toda categoria profissional representada pelo Sindjus/DF, nos termos encartados em sua parte dispositiva. 
11.11 Esta mesma diretriz, segundo a qual a sentença permanece hígida e produzindo seus efeitos, tem orientado sucessivos pronunciamentos do ministro Walton Alencar Rodrigues, que ao analisar a situação em apreço nos processos sob sua relatoria recursal, assim tem se manifestado, v.g. TC Processo 008.670/2020-0 (peça 35) : 
Nesta etapa recursal, a recorrente alega, dentre outras coisas, que a percepção da parcela "opção" é suportada por decisão monocrática de desembargadora do Tribunal Regional Federal da 1ª Região, proferida, em 21/2/2020, em sede de agravo de instrumento (1041687-08.2019.4.01.0000) , in verbis: 
Pelo exposto, DOU PROVIMENTO ao agravo de instrumento, para, deferindo a tutela provisória recursal, suspender a aplicação do entendimento firmado no Acórdão 1599/2019-TCU-Plenário/TCU de que: "é vedado o pagamento das vantagens oriundas do art. 193 da Lei 8.112/1990, inclusive o pagamento parcial da remuneração do cargo em comissão ("opção") , aos servidores que implementaram os requisitos de aposentadoria após 16/12/1998, data de publicação da Emenda Constitucional 20, que limitou o valor dos proventos à remuneração do cargo efetivo no qual se deu a aposentadoria"; essa decisão vigorará até o julgamento colegiado deste agravo, ou até eventuais ulteriores decisão ou sentença pelo juízo primitivo.  
Pesquisa realizada no processo principal (1035883-44.2019.4.01.3400) , que tem como parte autora o Sindicato dos Trabalhadores do Poder Judiciário e do Ministério Público da União no Distrito Federal (Sindjus/DF) , revela que o juízo de 1º grau proferiu sentença, em 13/8/2020, com o seguinte dispositivo: 
Ante o exposto, julgo PROCEDENTE o pedido autoral, nos termos do art. 487, I, do CPC, para que se faça incidir o entendimento do TCU, proferido no Acórdão 2.076/2005, aplicado nos últimos 14 (quatorze) anos, no sentido de assegurar "na aposentadoria a vantagem decorrente da opção, prevista no art. 2º da Lei nº 8.911/94, aos servidores substituídos da autora que, até a data de 18 de janeiro de 1995, tenham satisfeito os pressupostos temporais estabelecidos no art. 193 da Lei 8.112/90, ainda que sem os requisitos para aposentação em qualquer modalidade.  
Conquanto o agravo de instrumento tenha sido julgado prejudicado, em 20/8/2020, por perda de objeto, em razão da sentença prolatada no processo originário, os despachos proferidos em 29/9/2020 e 18/11/2020 pelo juízo de 1º grau, que tratam de possível descumprimento de decisão judicial por parte da União e do TCU, em particular, indicam que a apelação interposta pela União deverá ser recebida apenas em seu efeito devolutivo, nos termos do art. 1.012, § 1º, inciso V, do Código de Processo Civil.  
Nesse cenário, enquanto a sentença esteja íntegra e produzindo efeitos, não é possível reafirmar o entendimento adotado por ocasião do Acórdão 8224/2020-TCU-Primeira Câmara para negar provimento ao pedido de reexame interposto pela Administração do TRT-10ª Região, como proposto pela Secretaria de Recursos.  
Ante o exposto, determino o sobrestamento do julgamento do pedido de reexame até a eventual concessão de efeito suspensivo à apelação interposta pela União no Processo 103588344.2019.4.01.3400 ou o trânsito em julgado da ação e restituo os autos à Secretaria de Recursos (Serur) para que:  
a)	acompanhe o andamento do processo judicial que ampara o pagamento da parcela "opção" nos proventos da recorrente, com o auxílio da Consultoria Jurídica do TCU, devendo promover nova instrução do feito caso o pagamento da parcela deixe de ter amparo judicial;  
b)	encaminhe à Consultoria Jurídica do TCU cópia do presente despacho com o objetivo de propor, à Advocacia-Geral da União, a apresentação de pedido de efeito suspensivo para a apelação interposta pela União naquele processo judicial, nos termos do art. 1.012, §§ 3º e 4º do Código de Processo Civil.  
11.12 Nesse sentido, pelas razões antes expostas e a fim de evitar o sobrestamento de centenas de processos neste tribunal, entende-se não haver óbice à continuidade do feito, dando-se ciência ao órgão de origem quanto à necessidade de avaliar se os beneficiários dos atos em reexame estão efetivamente contemplados pela sentença proferida no Processo nº 1035883-44.2019.4.01.3400, atualmente em trâmite no Tribunal Regional Federal da 1ª Região, e, nessa hipótese, dar imediato cumprimento à determinação contida nos subitens 9.3.1 e 9.3.2 do Acórdão 8451/2021-TCU-Segunda Câmara, caso venha a ser desconstituída ou  suspensa a eficácia da referida sentença. Esta mesma orientação é perfilhada pelo Acórdão 10899/2021-TCU-Segunda Câmara, de relatoria do ministro Augusto Nardes, bem como pelo Acórdão 8462/2021-TCU-Segunda Câmara, de relatoria do ministro Aroldo Cedraz. 
11.13. 	Por fim, entende-se que a medida determinada pela Questão de Ordem aprovada na Sessão Plenária de 8/6/2011 (Ata 22/2011) , no sentido de encaminhar ao Departamento de Assuntos Extrajudiciais da Advocacia-Geral de União (AGU) e à Conjur/TCU as informações necessárias ao acompanhamento do Processo 1035883-44.2019.4.01.3400, na Justiça Federal, mostra-se despicienda nestes autos, pois que já incluída em diversas deliberações desta Casa. 
CONCLUSÃO 
12.	Da análise de mérito, conclui-se que: 
a)	os atos em reexame ofenderam a EC 20/1998; 
b)	as parcelas remuneratórias decorrentes do exercício das funções comissionadas deixaram de constituir base de incidência para a contribuição previdenciária desde 
16/12/1998; 
c)	não houve violação aos princípios da segurança jurídica e da isonomia; 
d)	não houve violação ao direito adquirido; 
e)	não deve ser feita a modulação dos efeitos do acórdão recorrido; 
f)	não ouve violação ao princípio da vedação da aplicação retroativa de nova interpretação; 
g)	caso as interessadas comprovem, perante o órgão de origem, terem sido beneficiadas pela sentença proferida no Processo 1035883-44.2019.4.01.3400, atualmente em trâmite no Tribunal Regional Federal da 1ª Região, o órgão de origem deverá adotar as medidas necessárias ao exato cumprimento das determinações contidas nos subitens 9.3.2 e 9.3.3 do Acórdão 8451/2021-TCU-Segunda Câmara, caso venha a ser desconstituída ou suspensa a eficácia da referida sentença.  
12.1. 	Por conseguinte, deve-se negar provimento ao presente recurso. 
PROPOSTA DE ENCAMINHAMENTO 
13. Ante o exposto, submetem-se os autos à consideração superior, propondo-se, com fundamento no art. 48 da Lei 8.443/1992: 
a)	conhecer dos recursos e, no mérito, negar-lhes provimento;  
b)	dar ciência ao órgão de origem quanto à necessidade de avaliar se as beneficiárias dos atos em reexame estão efetivamente contempladas pela sentença proferida no Processo 1035883-44.2019.4.01.3400, atualmente em trâmite no Tribunal Regional Federal da 1ª Região, e, nessa hipótese, dar imediato cumprimento às determinações contidas nos subitens 9.3.1 e 9.3.2 do Acórdão 8451/2021-TCU-Segunda Câmara, caso venha a ser desconstituída ou suspensa a eficácia da referida sentença; 
c)	informar os recorrentes e demais interessados do acórdão a ser proferido, destacando que o relatório e o voto que o fundamentam podem ser acessados por meio do endereço eletrônico www.tcu.gov.br/acordaos". 
3.	O representante do douto Ministério Público junto ao TCU, Procurador Sérgio Ricardo Costa Caribé, emitiu parecer parcialmente convergente à proposta da Serur, por meio da peça 44, litteris:
Trata-se de pedidos de reexame interpostos contra decisão deste Tribunal que considerou ilegais os atos de aposentadoria das recorrentes e negou os seus registros. 
2.	Segundo o referido decisum, as negativas de registro ocorreram em razão de que, com a inclusão da parcela denominada "Opção", os proventos das interessadas excederam as remunerações nos cargos efetivos em que ocorreram as aposentadorias, o que afronta o disposto no Caput e no § 2º do art. 40, da Constituição Federal, com a redação dada pela EC 20/1998. 
3.	A Secretaria de Recursos (Serur) , após analisar individualmente os argumentos apresentados nas peças recursais, propõe conhecer dos recursos, para, no mérito, negar-lhes provimento, sem prejuízo de determinar à Unidade Jurisdicionada que promova a supressão da parcela Opção somente em caso de desconstituição ou de suspensão da eficácia da sentença proferida no Processo nº 1035883-44.2019.4.01.3400, em trâmite no Tribunal Regional Federal da 1ª Região, caso comprovada a proteção judicial. 
4.	De fato, ao analisar as peças recursais, é possível observar que, no mérito, os argumentos trazidos pelas recorrentes não permitem afastar as irregularidades apontadas na deliberação recorrida, em especial por a inclusão da referida parcela nos seus proventos afrontar a regra estabelecida no § 2º do art. 40 da Constituição Federal, com a redação dada pela EC 20/1998 e a jurisprudência deste Tribunal. 
5.	Nesse sentido, vale lembrar que com o advento da EC 20/1998, o § 2ª do art. 40 da Constituição Federal passou a proibir que os proventos de aposentadoria e as pensões, por ocasião de suas concessões, excedessem a remuneração do respectivo servidor, no cargo efetivo em que ocorreu a aposentadoria ou que serviu de referência para a concessão da pensão, senão vejamos: 
Art. 40 - Aos servidores titulares de cargos efetivos da União, dos Estados, do Distrito Federal e dos Municípios, incluídas suas autarquias e fundações, é assegurado regime de previdência de caráter contributivo, observados critérios que preservem o equilíbrio financeiro e atuarial e o disposto neste artigo. 
 (...) 
§ 2º Os proventos de aposentadoria e as pensões, por ocasião de sua concessão, não poderão exceder a remuneração do respectivo servidor, no cargo efetivo em que se deu a aposentadoria ou que serviu de referência para a concessão da pensão. 
6.	Observa-se, ainda, que o disposto no referido parágrafo está em consonância com o regime contributivo instituído pela EC 20/1998, ao alterar a redação do Caput do art. 40 da Constituição, uma vez que, para o equilíbrio de tal regime, não seria possível que na inatividade os proventos do servidor fossem superiores à remuneração que servia de cálculo para a sua contribuição na atividade. 
7.	Nesse sentido têm sido as decisões do Supremo Tribunal Federal acerca da regra estabelecida no § 2º do art. 40 da Carta Magna, a exemplo da proferida nos autos do Agravo Regimental 721.354/MG, relatada pela Ministra Ellen Gracie, cujo trecho que importa à presente análise, transcreve-se a seguir:  
O quantum da pensão por morte, nos termos do art. 40, § 2º, § 7º e § 8º, não pode extrapolar a totalidade dos vencimentos da remuneração do servidor à época do seu falecimento. (AI 721.354, Relatora: Ministra Ellen Gracie. Julgado em 14/12/2010, pela 2ª Turma. Publicado no DJE de 9/2/2011. 
8.	No âmbito deste Tribunal, a percepção na aposentadoria e nas pensões, a partir da instituição do regime contributivo, de parcela que não incide contribuição previdenciária também já foi considerada vedada em diversas outras oportunidades, a exemplo dos Acórdão 1286/2008-TCU-Plenário, relatado pelo Ministro Marcos Bemquerer, e 2.000/2017-TCU-Plenário, relatado pelo Ministro Benjamin Zymler. 
9.	Além disso, cabe destacar que no Acórdão 1599/2019-TCU-Plenário, proferido nos autos do TC Processo 034.201/2016-5, este Tribunal firmou entendimento acerca da parcela "Opção", nos seguintes termos: 
9.4. firmar entendimento de que é vedado o pagamento das vantagens oriundas do art. 193 da Lei 8.112/1990, inclusive o pagamento parcial da remuneração do cargo em comissão ("opção") , aos servidores que implementaram os requisitos de aposentadoria após 16/12/1998, data de publicação da Emenda Constitucional 20, que limitou o valor dos proventos à remuneração do cargo efetivo no qual se deu a aposentadoria.  
10.	Ao firmar o referido entendimento, este Tribunal compatibilizou as normas introduzidas pela EC 20/1998 com a jurisprudência firmada no Acórdão 2076/2005-TCU-Plenário, no sentido de que a vantagem "Opção" é devida aos servidores que implementaram os requisitos temporais do art. 193 da Lei 8.112/1990 até 18/1/1995, data da edição da Medida Provisória 831/1995, que revogou o art. 193 da Lei 8.112/1990, mesmo sem terem preenchido, à época, os requisitos para a aposentadoria em qualquer modalidade. 
11.	Sobre a matéria, cumpre mencionar que, no âmbito do Mandado de Segurança 37.657/DF, impetrado por ex-servidora do Tribunal Regional do Trabalho da 24ª Região no Supremo Tribunal Federal, o Ministro Relator Luis Roberto Barroso denegou a medida liminar pleiteada contra decisão deste Tribunal, aduzindo que os requisitos exigidos pelo revogado art. 193, caput, da Lei 8.112/1990, devem estar presentes até 18/01/1995.  
12.	Além disso, No âmbito do Mandado de Segurança 37.934/DF, impetrado pela Associação Nacional dos Servidores Aposentados e Pensionistas do Tribunal de Contas da União (ASAPTCU) contra diversas decisões deste Tribunal, o Ministro Relator Nunes Marques reafirmou não haver direito adquirido a antiga e superada interpretação de norma legal, ao também denegar a liminar pleiteada. 
13.	Em ambos os referidos mandados houve pedido de desistência dos impetrantes após o indeferimento dos pedidos de medida liminar. 
14.	In casu, as interessadas preencheram os requisitos para a aposentadoria somente após 16/12/1998, motivo pelo qual a inclusão da parcela Opção nos seus proventos está em desacordo com a regra estabelecida no § 2º do art. 40 da Constituição Federal, com a redação dada pela EC 20/1998, e a jurisprudência deste Tribunal, firmada a partir da prolação do Acórdão 1599/2019-TCU-Plenário. 
15.	No entanto, tendo em vista que as interessadas estão protegidas por decisão ainda não transitada em julgado nos autos do Agravo de Instrumento de nº 1041687-08.2019.4.01.0000 (processo de referência nº 1035883-44.2019.4.01.3400) , interposto pelo Sindicato dos Servidores do Poder Judiciário e do Ministério Público da União no Distrito Federal - SINDJUS/DF, na qualidade de substituto processual da categoria, deve ser suspensa a supressão da referida parcela, enquanto houver impedimento judicial. 
16.	Ante o exposto, este membro do Ministério Público de Contas entende que o presente pedido de reexame deve ser conhecido, para, no mérito, receber provimento parcial, de forma a estabelecer que a parcela impugnada seja suprimida somente em caso de decisão desfavorável às interessadas nos autos do Agravo de Instrumento nº 1041687-08.2019.4.01.0000 (processo de referência nº 1035883-44.2019.4.01.3400) ".
É o relatório.

Marlucio Lustosa Bonfim (16.619/OAB-DF), representando Victoria Barros Penna Firme.

Procurador Sergio Ricardo Costa Caribé.

APOSENTADORIAS. É ILEGAL A INCORPORAÇÃO DA PARCELA "OPÇÃO" AOS PROVENTOS DE SERVIDOR QUE NÃO TENHA IMPLEMENTADO AS CONDIÇÕES PARA APOSENTAÇÃO ATÉ A SUPERVENIÊNCIA DA EMENDA CONSTITUCIONAL 20/1998, AINDA QUE TENHA PREENCHIDO OS REQUISITOS PARA PERCEPÇÃO DA PARCELA QUANDO DA REVOGAÇÃO DO ART. 193 DA LEI 8.112/1990. ILEGALIDADE. NEGATIVA DE REGISTRO. PEDIDO DE REEXAME. EXISTÊNCIA DE PROVIMENTOS JUDICIAIS DO TRF 1ª REGIÃO QUE IMPÕE A MANUTENÇÃO DO PAGAMENTO DA PARCELA. PROVIMENTO PARCIAL. DETERMINAÇÕES.

APOSENTADORIA (APOS)

Secretaria de Recursos (Serur); Secretaria de Fiscalização de Integridade de Atos e Pagamentos de Pessoal e de Benefícios Sociais (Sefip).

Inicialmente, registro que atuo nestes autos em sucessão ao Ministro Raimundo Carreiro (art. 153 do RI/TCU) , sorteado na forma do inciso I do art. 154 do RI/TCU e arts. 21 e 22 da Resolução TCU nº 175/2005 (peça 55) .
2.	Em análise pedidos de reexame interpostos por Victoria Barros Penna Firme e Marisa Becil Ferreira, servidoras aposentadas do Tribunal Superior do Trabalho (TST) , contra o Acórdão 8451/2021-TCU-Segunda Câmara, relator o Ministro Augusto Nardes (peça 10) , que considerou ilegais as concessões de aposentadoria das interessadas, negando-lhes registro, em razão do pagamento indevido da parcela denominada "opção". 
3.	Presentes os requisitos de admissibilidade previstos no art. 48 da Lei 8.443/1992, cumpre conhecer dos recursos, em ratificação ao despacho do Ministro Raimundo Carreiro de peça 34.
4.	O reconhecimento da ilegalidade e a negativa de registro dos atos se deu em razão da inclusão, nos proventos de aposentadoria, da parcela "opção", uma vez que as servidoras somente implementaram os requisitos para aposentadoria após a edição da EC 20/1998, conforme se constata nos atos de pessoal de peças 3 e 4.  
5.	A Serur, na instrução transcrita no relatório, manifesta-se pela negativa de provimento dos recursos, refutando os argumentos deduzidos pelas recorrentes, a saber: a) não houve violação aos princípios da segurança jurídica e da isonomia; b) não houve violação ao direito adquirido; c) não houve aplicação retroativa indevida de nova interpretação e não deve ser feita a modulação dos efeitos do acórdão recorrido; d) os atos em exame ofenderam a EC 20/1998 bem como as parcelas de funções comissionadas deixaram de constituir base de incidência contribuição previdenciária desde 16/12/1998; e) as servidoras não comprovaram serem beneficiárias de sentença judicial que favoreça a permanência da incorporação da verba "opção".
6.	Já o Ministério Público junto ao TCU emitiu parecer, também transcrito no relatório precedente, em que diverge parcialmente da Secretaria instrutiva, tendo em vista a existência de decisão judicial favorável às apelantes, verbis: 
15.	No entanto, tendo em vista que as interessadas estão protegidas por decisão ainda não transitada em julgado nos autos do Agravo de Instrumento de nº 1041687-08.2019.4.01.0000 (processo de referência nº 1035883-44.2019.4.01.3400) , interposto pelo Sindicato dos Servidores do Poder Judiciário e do Ministério Público da União no Distrito Federal - SINDJUS/DF, na qualidade de substituto processual da categoria, deve ser suspensa a supressão da referida parcela, enquanto houver impedimento judicial. 
16.	Ante o exposto, este membro do Ministério Público de Contas entende que o presente pedido de reexame deve ser conhecido, para, no mérito, receber provimento parcial, de forma a estabelecer que a parcela impugnada seja suprimida somente em caso de decisão desfavorável às interessadas nos autos do Agravo de Instrumento nº 1041687-08.2019.4.01.0000 (processo de referência nº 1035883-44.2019.4.01.3400) ". (Grifei) 
7.	Acompanho o pronunciamento do ilustre representante do Parquet especializado.
8.	De fato, com o advento da EC 20/1998 e a consequente mudança do comando do art. 40, § 2º da Constituição, não é mais possível a incorporação aos proventos de aposentadoria ou pensão de qualquer vantagem - no caso em apreço a vantagem "opção" - sem que haja a respectiva contribuição previdenciária, sob pena de violação dos princípios da solidariedade, contributividade e equilíbrio financeiro e atuarial. Além disso, referida regra constitucional limitou o valor dos proventos de aposentadoria à remuneração do cargo efetivo. A partir daí seguiram nessa linha, dentre vários, os Acórdão 1286/2008-TCU-Plenário, rel. Min. Marcos Bemquerer Costa, 2.000/2017-TCU-Plenário, rel. Min. Benjamin Zymler, 47/2018-TCU-Plenário, rel. Min. José Múcio Monteiro e 5.919/2019-TCU-1ª Câmara, rel. Min. Benjamin Zymler, 
9.	Desse modo, a opção só poderia ser incorporada aos proventos do inativo caso este tivesse cumprido não somente os requisitos para aferição da verba até 18/1/1995, mas também os requisitos para aposentadoria até 16/12/1998 (data de edição da EC 20/1998) .
10.	No caso concreto, reconheço que as servidoras aposentadas Victoria Barros Penna Firme e Marisa Becil Ferreira implementaram os requisitos para fazer jus à vantagem opção ainda em 1996, quando completaram mais de cinco anos consecutivos de função comissionada (peça 3, p. 4-6 e peça 4, p. 3-4) . 
11.	Entretanto, as servidoras só implementaram as condições para aposentação em 2014 (peça 3, p. 2) e 2017 (peça 4, p. 2) , quando completaram 30 anos de contribuição, o que impediu o reconhecimento da legalidade da referida parcela pelo acórdão recorrido, tendo em vista a vedação de carrear para os proventos de aposentadoria valor superior à última remuneração no cargo efetivo.
12.	De outra borda e na linha do que foi apontado pelo MP/TCU, reconheço que diversos pronunciamentos judiciais vêm imposto a manutenção dos pagamentos da verba "opção", enquanto vigentes e eficazes, conquanto isso não implique na modificação do aresto quanto à ilegalidade do ato. 
13.	O primeiro deles diz respeito à sentença proferida pela 5ª Vara Cível da Seção Judiciária da Justiça Federal no Distrito Federal, em sede de ação ordinária ajuizada pelo Sindicato dos Trabalhadores do Poder Judiciário e do Ministério Público da União no DF - SINDJUS/DF, nos autos do processo 1035883-44.2019.4.01.3400, mencionado pelas recorrentes e que assegurou o pagamento da parcela "opção", concedida com base no anterior entendimento deste TCU, vazado no Acórdão 2076/2005-TCU-Plenário, de relatoria do Ministro Valmir Campelo, a que me referi no item 9 supra. Referida sentença assim deliberou, verbis:
"Por conseguinte, com base na decisão supracitada, não há como ignorar a decisão do Tribunal de Contas da União em 2005, exarada no Acórdão 2076/2005-TCU-Plenário) , que havia firmado entendimento para assegurar o direito à aposentação com a vantagem a todos os servidores que tivessem cumprido o requisito temporal do art. 193 da Lei nº 8.112/1990 até 19/01/1995, situação em que inúmeros pedidos de aposentadorias foram deferidas nos ditames da interpretação que vigorou ao longo de quase 15 anos.
Ante o exposto, julgo PROCEDENTE o pedido autoral, nos termos do art. 487, I, do CPC, para que se faça incidir o entendimento do TCU,  proferido no Acórdão 2.076/2005, aplicado nos últimos 14 (quatorze) anos, no sentido de assegurar "na aposentadoria a vantagem decorrente da opção, prevista no art. 2º da Lei nº 8.911/94, aos servidores  substituídos da autora que, até a data de 18 de janeiro de 1995, tenham satisfeito os pressupostos temporais estabelecidos no art. 193 da Lei 8.112/90, ainda que sem os requisitos para aposentação em qualquer modalidade".
14.	Consta ainda dos autos do TC Processo 029.495/2020-2, da relatoria do Ministro Raimundo Carreiro, notícia de tutela cautelar antecedente deferida em 5/10/2020, nos autos do Processo 1032596-54.2020.4.01.0000, pelo Tribunal Regional Federal da 1ª Região, e que suspendeu a eficácia das deliberações do TCU no que pertine à matéria "opção do art. 193 da Lei nº 8.112/1990", enquanto não julgados pelo Regional Federal o apelo e a remessa oficial, em processamento, havidos em face de sentença que julgou procedente o pedido em favor dos filiados ao Sindicado dos Trabalhadores do Poder Judiciário e do Ministério Público da União no DF-SINDJUS/DF (o já mencionado Processo 1035883-44.2019.4.01.3400) , na parte dispositiva, verbis:	
3 - De fato, por questão de mera harmonia quanto ao decidido na sentença e dado o direito ao pleno debate processual (exame do Colegiado do TRF1) , embora não viceja o sobrestamento ou suspensão dos julgamentos administrativos designados (para que não se perca o quanto já processado) , há que se suspender - todavia - apronta eficácia em si do quanto vier a ser deliberado pelo TCU em tais expedientes administrativos, no que tange ao tema da lide, até o futuro exame do apelo e da remessa.
3-1 - Lado outro, considerando-se a natureza controversa dos valores envolvidos, tem-se que, a contar da oportuna comunicação do julgamento administrativo definitivo pelo TCU (se desfavorável aos inativos) , fixar-se-á o marco para desnaturar qualquer boa-fé na percepção das correspondentes rubricas, as quais, pois, na hipótese de possível reversão da sentença, deverão ser objeto de regular ressarcimento pelos beneficiados, salvo ulterior deliberação inversa do Colegiado quando do julgamento do apelo/remessa.
4 - Pelo exposto, até o julgamento do apelo/remessa, "si et in quantum", DEFIRO aos requerentes tutela cautelar antecedente na forma dos itens 3 e 3.1 supra, para - com visão na instrumentalidade - assegurar o resultado útil do processo, sem agregar riscos desnecessários ao patrimônio público, mas, do mesmo modo, sem inviabilizar o direito de defesa em si." (Grifos no original) 
15.	Verifiquei ainda que, da referida tutela antecipada foram opostos embargos de declaração, os quais foram acolhidos pela Desembargadora Federal Gilda Sigmaringa Seixas, sem efeitos modificativos, litteris na parte dispositiva (do referido Processo 1032596-54.2020.4.01.0000) :
6. O pedido de intimar/oficiar o TRT da 10ª Região do inteiro teor da decisão monocrática embargada está presente no item b do pedido da peça inicial: b) a concessão da tutela provisória de urgência antecedente em favor do autor, inaudita autera pars, ao escopo de suspender todos os efeitos das decisões proferidas pelo TCU em desfavor do autor no que tange a exclusão da parcela opção de seus proventos de aposentadoria, até o julgamento do recurso de apelação interposto pela União Federal na ação ordinária n.º 1035883-44.2019.4.01.3400, com a consequente intimação do TCU e do TRT 10ª Região para cumprimento imediato do decisum; 
7. Visto que o TRT da 10ª Região é o órgão pagador da ora embargante, deve ser oficiado do inteiro teor da decisão de ID 78468520 a fim de que se cumpra o que restou determinado na decisum. 
8. Ante o exposto (ART. 932, IV OU V C/C ART. 1.024, § 2 TODOS DO CPC) , ACOLHO os embargos de declaração para, estancando seus vícios sem efeitos modificativos, oficiar o TRT da 10ª região do conteúdo proferido da decisão ID 78468520 que deferiu a tutela antecipada em Agravo de instrumento.
16.	A mesma e. Desembargadora Federal Gilda Sigmaringa Seixas prolatou decisão favorável aos substituídos, em decisão de 26/2/2020, nos autos do Agravo de Instrumento nº 1041687-08.2019.4.01.0000, mencionado pelo Parquet especializado, verbis:
Pelo exposto, DOU PROVIMENTO ao agravo de instrumento, para, deferindo a tutela provisória recursal, suspender a aplicação do entendimento firmado no Acórdão 1599/2019-TCU-Plenário/TCU de que: "é vedado o pagamento das vantagens oriundas do art. 193 da Lei 8.112/1990, inclusive o pagamento parcial da remuneração do cargo em comissão ("opção") , aos servidores que implementaram os requisitos de aposentadoria após 16/12/1998, data de publicação da Emenda Constitucional 20, que limitou o valor dos proventos à remuneração do cargo efetivo no qual se deu a aposentadoria"; essa decisão vigorará até o julgamento colegiado deste agravo, ou até eventuais ulteriores decisão ou sentença pelo juízo primitivo.
17.	Por seu turno, a decisão liminar monocrática do e. Desembargador Federal Wilson Alves de Souza nos autos do Agravo de Instrumento 1005757-89.2020.4.01.0000, igualmente em trâmite no TRF-1ª Região foi exarada em 25/5/2020, com o seguinte teor dispositivo:
Pelo exposto, defere-se a antecipação dos efeitos da tutela recursal para suspender, em relação aos servidores já aposentados ou que já tinham requerido a aposentadoria quando do julgamento do TCU, a aplicação do entendimento firmado no Acórdão 1599/2019 no sentido "de que é vedado o pagamento das vantagens oriundas do art. 193 da Lei 8.112/1990, inclusive o pagamento parcial da remuneração do cargo em comissão ('opção') , aos servidores que implementaram os requisitos de aposentadoria após 16/12/1998, data de publicação da Emenda Constitucional 20, que limitou o valor dos proventos à remuneração do cargo efetivo no qual se deu a aposentadoria"
18.	Assinalo que os provimentos judiciais do Colendo TRF 1ª Região se dirigem não somente aos filiados do Sindjus/DF e do Sind-MPU, autores das demandas, mas a toda a categoria de servidores inativos do Poder Judiciário abrangida pelas entidades sindicais, visto que o Supremo Tribunal Federal possui Tese de Repercussão Geral firmada segundo a qual os sindicatos possuem legitimidade extraordinária ampla para defender em juízo os interesses e direitos de toda a categoria, não se limitando a atuação à defesa apenas de seus filiados, visto tratar-se de hipótese de substituição processual:
"2. Repercussão geral reconhecida e reafirmada a jurisprudência do Supremo Tribunal Federal no sentido da ampla legitimidade extraordinária dos sindicatos para defender em juízo os direitos e interesses coletivos ou individuais dos integrantes da categoria que representam, inclusive nas liquidações e execuções de sentença, independentemente de autorização dos substituídos" (RG RE: 883.642/AL, rel. Min. Ricardo Lewandowski, julgamento em 18/6/2015) 
19.	Com essas diretivas em tela, e considerando a existência do referido provimento judicial em favor das recorrentes, entendo, na linha do MP/TCU, deva ser suspensa a eficácia das determinações contidas nos subitens 9.3.1 a 9.3.3 do Acórdão 8451/2021-TCU-Segunda Câmara, no que se refere ao percebimento da parcela "opção", enquanto vigentes as sentenças proferidas nos Processos nº 1035883-44.2019.4.01.3400, 1032596-54.2020.4.01.0000  e nos Agravos de Instrumento nº 1041687-08.2019.4.01.0000 e 1005757-89.2020.4.01.0000, todos em curso no TRF 1ª Região.
20.	Destaco ainda que o reconhecimento do efeito suspensivo oriundo do provimento judicial não implica em alterar o julgamento pela ilegalidade das aposentadorias ora analisadas por esta Corte de Contas, tendo em vista o entendimento sufragado pelo TCU em casos da espécie.  
21.	 Não obstante as ressalvas contidas no item 11.13 da instrução da Serur, entendo que deva ser encaminhada cópia da presente deliberação à Consultoria Jurídica deste Tribunal - Conjur e ao Departamento de Assuntos Extrajudiciais da Advocacia-Geral da União, que já acompanham as referidas decisões judiciais, nos termos da Questão de Ordem aprovada na Sessão Plenária de 8/6/2011 (Ata 22/2011) .
22.	O encaminhamento ora proposto segue a vertente adotada em decisões recentes desta Corte, a exemplo dos Acórdão 18558/2021-TCU-Segunda Câmara, 11.680/2021-2ª Câmara e 11.063/2021-2ª Câmara, relator o Ministro Raimundo Carreiro, e com pequenas modificações, os Acórdão 18067/2021-TCU-Segunda Câmara, 17.923/2021-2ª Câmara e 17.921/2021-2ª Câmara, todos da relatoria do Min. Augusto Nardes, e 15.219/2021-2ª Câmara, relator Min. Aroldo Cedraz.
23.	 Desse modo, acompanho o pronunciamento do douto MP/TCU, para dar parcial provimento ao pedido de reexame, no sentido de suspender a eficácia das determinações contidas nos subitens 9.3.1 a 9.3.3 do Acórdão 4653/2021-TCU-Segunda Câmara, no que se refere ao percebimento da parcela "opção", enquanto vigentes as sentenças proferidas nos Processos nº 1035883-44.2019.4.01.3400, 1032596-54.2020.4.01.0000 e nos Agravos de Instrumento nº 1041687-08.2019.4.01.0000 e 1005757-89.2020.4.01.0000, todos em trâmite no Tribunal Regional Federal da 1ª Região. 
24.	Do exposto, VOTO por que seja aprovado o Acórdão que ora submeto a este Colegiado
TCU, Sala das Sessões Ministro Luciano Brandão Alves de Souza, em 22 de março de 2022.
ANTONIO ANASTASIA 
Relator